【裁判字號】    95,台上,2817
【裁判日期】    950519
【裁判案由】    重利
【裁判全文】
最高法院刑事判決            九十五年度台上字第二八一七號
    上  訴  人  甲○○
                乙○○
                        門2巷.
上列上訴人等因重利案件，不服台灣高等法院中華民國九十四年
六月八日第二審更審判決（九十三年度上更（一）字第七０七號
，起訴案號：台灣桃園地方法院檢察署八十八年度偵字第一六六
０號），提起上訴，本院判決如下：
    主  文
上訴駁回。
    理  由
按刑事訴訟法第三百七十七條規定，上訴於第三審法院，非以判
決違背法令為理由，不得為之。是提起第三審上訴，應以原判決
違背法令為理由，係屬法定要件。如果上訴理由書狀並未依據卷
內訴訟資料，具體指摘原判決不適用何種法則或如何適用不當，
或所指摘原判決違法情事，顯與法律規定得為第三審上訴理由之
違法情形，不相適合時，均應認其上訴為違背法律上之程式，予
以駁回。本件原判決認定上訴人甲○○及乙○○有原判決事實欄
所載犯行，係依憑證人即共犯陳新庚（按經判刑確定）於警詢、
第一審之供承，證人即被害人周慧茹於警詢之證詞，及第一審勘
驗卷附乙○○至士林夜市向攤販收錢之實況錄影帶之勘驗筆錄，
周慧茹提出之甲○○收據影本；證人即被害人葉陳碧蓮於警詢之
證稱，及支票提示人係陳玉華之陽信商業銀行民國八十八年十一
月十五日（八八）陽信銀字第一七九六號函附支票正反面影本暨
提示情形彙總表、八十九年一月四日（八九）陽信銀字第０００
六號函、華僑銀行板橋分行八十九年一月十七日（八九）僑銀板
橋字第四號函附現金收入傳票、富邦商業銀行八十九年四月二十
日（八九）富銀建字第四十號函；證人即被害人甘廷煌於警詢之
證稱，證人即查獲員警黃建華於第一審之證詞；證人即被害人黃
秋菊於警詢、第一審之證述；證人即被害人謝銀珍於警詢、第一
審之證稱；證人即承辦本案之警員阮效良於第一審及上訴審之證
詞；及乙○○自承：伊與同案被告紀淙森（按經判刑確定）確於
報紙上刊登廣告，有意放貸取利，然僅借款予黃秋菊、謝銀珍二
人，藉以收取較高之利息等語；另於上訴人等所駕駛車輛內扣得
之空白商業本票五本、保管同意書二張、借款切結書四張、汽車
買賣同意書一份等證據，因而撤銷第一審之科刑判決，改判依牽
連犯關係從一重分別論處上訴人等共同以犯重利罪為常業（均累
犯）罪刑。已敘明所憑之證據及認定之理由。對於上訴人等均否
認有何重利、恐嚇之犯行，甲○○所辯：伊係以從事多層次傳銷
為業，不曾經營地下錢莊，僅因私人交誼而借款與甘廷煌，且未
收取利息，至於周慧茹、葉陳碧蓮、黃秋菊、謝銀珍為伊所不識
，並無何借款收取重利或恐嚇之行為，伊之所以出現於謝銀珍住
處，係因陪同同案被告陳新庚等人去喝喜酒，順便拉傳銷之客戶
；乙○○所辯：未向黃秋菊、謝銀珍收取利息，也不曾出言恐嚇
，即為警查獲，而周慧茹、葉陳碧蓮、甘廷煌究係何人，為其等
所不知各云云，何以均係卸責之詞，不足採信，亦已依據卷內資
料逐一指駁。並敘明上訴人等貸款予被害人周慧茹、葉陳碧蓮、
甘廷煌取得重利，或向其等恐嚇之行為雖未據公訴人指述，惟該
等犯行均與公訴人起訴部分有常業犯實質一罪，及連續犯、牽連
犯裁判上一罪之關係，基於審判不可分之原則，法院自得併予審
理，甚詳。從形式上觀察，原判決並無違背法令之情形存在。上
訴意旨略以：乙○○承認有重利之事實，但渠並非常業犯，又共
同被告陳新庚之證詞反覆不一，不足採信。甲○○則稱共同被告
陳新庚於警詢時之證詞未錄音，原審僅抽象說明衡量人權與社會
安全之均衡維護，未具體指出如何擔保陳新庚對於警詢陳述之真
實性，故該證詞應無證據能力，縱認有證據能力，亦不能作為認
定渠有罪之唯一證據。且依共同被告乙○○之自白，足證經營地
下錢莊與渠無關。原審有不適用法則或適用不當之違法。又原審
認定陳新庚否認警詢筆錄之真實性，誠屬事後迴護甲○○及乙○
○，顯然違背論理法則，判決理由不備。另原判決以陳玉華之身
分證在上訴人甲○○持有中，及葉陳碧蓮之配偶葉添財之票據在
陳玉華之帳戶內提示，即推定甲○○有貸與葉陳碧蓮拿錢之事實
，顯係以臆測的方法認定犯罪事實，有證據上理由矛盾之違法。
末查原審未依法傳訊告訴人甘廷煌以證人身分具結擔保其陳述之
真實性，亦未給與上訴人及辯護人詰問之機會，有應於審判期日
調查之證據未予調查之違法云云。經查：按證據之取捨及證據證
明力如何，均屬事實審法院得自由裁量、判斷之職權，苟其此項
裁量、判斷，並不悖乎通常一般之人日常生活經驗之定則或論理
法則，又於判決內論敘其何以作此判斷之心證理由者，即不得任
意指摘其為違法，據為提起第三審上訴之合法理由。而認定犯罪
事實所憑之證據，並不以直接證據為限，間接證據亦包括在內，
審理事實之法院綜合卷內之直接、間接證據，本於推理作用，於
通常一般之人均不致有所懷疑，得確信其為真實之程度者，即得
據之為有罪之認定。本件原判決已敘明，依共犯陳新庚於警詢時
供承：十日還本金，利率為三十分率為計算，是由甲○○為首，
由他出錢，送錢至客戶住處是由乙○○負責，但我只是陪同乙○
○而已，如果客戶未按時還錢，由乙○○帶何錦富（按經判刑確
定）、紀淙森等三人追討還錢等語，已明確證述其與甲○○、乙
○○以及共犯何錦富、紀淙森共五人共同經營地下錢莊，以甲○
○為首，由甲○○出錢，乙○○負責送錢至客戶住處，如果客戶
未按時還錢，由乙○○帶何錦富、紀淙森等三人追討還錢等情；
陳新庚於第一審訊問時仍供承：喝酒朋友介紹認識甲○○的，他
做裝潢有時叫我做油漆，後來因沒有工作，就做錢莊，我與紀淙
森各出新台幣（下同）七萬元，因之前向錢莊借過錢，多少知道
經營方式等語。原判決並載明，經審酌上訴人等與共犯陳新庚、
何錦富、紀淙森五人共同經營地下錢莊，向被害人等收取重利，
並於被害人等未能依約還款或支付利息時，即以暴力討債、恐嚇
被害人等，已嚴重破壞經濟金融秩序，並對社會秩序安全之危害
甚鉅，且於原審審理時已賦予上訴人等就共犯陳新庚之上開警詢
及原審供述辯解之機會，對於上訴人等在訴訟上之防禦權行使，
並無不利之影響等情，經衡量人權保障與社會安全之均衡維護，
依比例原則，認為該警詢筆錄有證據能力，經核並無違誤。原判
決並說明，刑法上之常業犯，只須有賴該項犯罪為職業之意思，
並有事實表現為已足，不以藉該項犯罪為唯一專業為必要，兼營
他業與否，在所不問。本件上訴人與共犯何錦富、陳新庚、紀淙
森等人刊登報紙引誘不特定人前來借款，取得重利，時間長約二
年，又利用人頭戶存提票據，在在顯示其規模龐大，上訴人等恃
貸款所取得之重利資以謀生，經常為之而為常業，自不因其等且
另從事他項職業而得解免以重利為常業之罪責，甚詳。末按依刑
事訴訟法第三百八十條規定：除前條情形外，訴訟程序雖係違背
法令而顯然於判決無影響者，不得為上訴第三審之理由。原審審
酌證人即被害人甘廷煌於警詢時證稱：伊向甲○○借款六萬二千
元，實際取得五萬元，每十天一期，每期利息一萬二千元等語，
嗣因證人甘廷煌不堪甲○○一再索債，乃與甲○○約定於八十六
年十二月三日下午四時許在台北縣中和市○○街巷底還款，嗣即
報警，並告知警方地下錢莊之人之汽車車號，警方即當場查獲前
來索債之甲○○、乙○○，被害人並當場指認甲○○、乙○○即
係地下錢莊之人等情，業據查獲本件之員警黃建華於第一審訊問
時到庭結證綦詳；此外，警方當場查獲前來索債之甲○○、乙○
○時，於甲○○所駕車內起出預備或供犯常業重利罪所用之空白
支票簿一本、空白商業本票一本均已扣案在卷，事證明確。原判
決理由雖未說明不再傳喚甘廷煌之理由致稍有欠洽，惟與判決本
旨並無影響，自不得據為上訴第三審之理由。其餘上訴意旨，無
非係對事實審法院採證認事之職權行使及原審已調查、理由已說
明之事項，徒憑己見再為事實上或細節上之爭執，亦非適法之上
訴第三審理由。衡以上述說明，應認其上訴均為違背法律上之程
式，予以駁回。
據上論結，應依刑事訴訟法第三百九十五條前段，判決如主文。
中    華    民    國  九十五  年    五    月   十九   日
                      最高法院刑事第十庭
                          審判長法官  洪  清  江
                                法官  石  木  欽
                                法官  李  伯  道
                                法官  林  勤  純
                                法官  陳  晴  教
      本件正本證明與原本無異
                                      書  記  官
中    華    民    國  九十五  年    五    月   三十   日
                                                   Ｒ


司法院資訊處製作；財團法人民間司法改革基金會備份。
